臺灣花蓮地方法院民事判決  
110年度花簡字第425號
原      告  朱進芳  

訴訟代理人  曾炳憲律師(法扶律師)
被      告  財政部國有財產署

法定代理人  曾國基  
訴訟代理人  廖啟志  
複代理人    儲銀菊  
被      告  林盟智即林福村

訴訟代理人  陳清華律師
受告知人    陳永賢  
上列當事人間請求確認袋地通行權存在事件，本院於民國111年6
月8日言詞辯論終結，判決如下：
    主  文
確認原告就被告財政部國有財產署所管理坐落花蓮縣○○鎮○○段00
00000地號土地，如本判決附圖即花蓮地政事務所民國111年5月6
日複丈成果圖所示編號0000-00(0)部分（面積215.52平方公尺）
有通行權存在。
被告就前項範圍所示土地，不得為圈圍、設置障礙物或其他妨礙
原告通行之行為。
訴訟費用由被告財政部國有財產署負擔十分之一，餘由原告負擔
。
    事實及理由
一、原告起訴主張：原告所有坐落花蓮縣○○鄉○○段0000地號土地
    （下稱系爭土地）為袋地，對外無通行道路，致不能為通常
    使用，應屬民法第787條之袋地。又行經國有並由被告財政
    部國有財產署所管理坐落花蓮縣○○鎮○○段0000000地號土地
    （下稱長橋段土地），或行經被告林盟智所有坐落花蓮縣○○
    鄉○○段0000地號土地（下稱萬利段土地）均能通行至聯外道
    路，然若採後者為通行方案，被告林盟智事實上不可能同意
    原告通行，到時候衍生的糾紛與衝突會源源不絕，爰依民法
    第787條第1項規定先位請求通行長橋段土地，備位請求通行
    萬利段土地等語。並先位聲明：如主文第一、二項所示。㈡
    備位聲明：確認原告就萬利段土地有通行權存在。被告林盟
    智就前項範圍所示土地，不得為圈圍、設置障礙物或其他妨
    礙原告通行之行為。
二、被告財政部國有財產署則以：由原告土地通行至聯外道路若
    分別經長橋段土地、萬利段土地，通行面積以通行萬利段土
    地較小；又通行長橋段土地之道路較蜿蜒，恐不利行車；且
    萬利段之路線筆直，較易停車。又長橋段土地之原保地劃編
    申請人即本案受告知人陳永賢已將長橋段土地讓渡給被告林
    盟智，則陳永賢之行為恐另其遭撤銷劃編資格，故其同意讓
    原告通行之同意書是否有效力恐有疑義，且被告林盟智在萬
    利段土地已蓋農舍，應不能再蓋等語置辯。並聲明：原告之
    訴駁回。
三、被告林福村即林盟智則以：若本院准原告通行如附圖所示長
    橋段土地0000-00(0)部分無意見。但若通行萬利段土地，被
    告林盟智原規劃興建房屋，若讓原告通行，恐對被告土地利
    用上造成莫大損害；又原告欲通行萬利段土地部分，與長橋
    段土地有明顯高低落差，若由原告開挖鋪路，除破壞水土保
    持外，恐造成土石流也使長橋段土地可能積水成池等語置辯
    。並聲明：原告之訴駁回。
四、受告知人陳永賢經本院合法通知仍未到庭陳述，惟出具同意
    書（卷321-323頁）表示同意原告通行長橋段土地。
五、本院之判斷：原告主張系爭土地為袋地，有通行如主文所示
    路徑之必要等事實，業據提出土地所有權狀、土地登記謄本
    、地籍圖謄本、現場照片等件為證（卷27-37頁），並經本
    院至現場履勘確認系爭土地並無聯外道路，且為被告所不爭
    執，自堪信為真實。至被告二人雖以前詞置辯，然查：
　㈠按土地因與公路無適宜之聯絡，致不能為通常使用時，除因
    土地所有人之任意行為所生者外，土地所有人得通行周圍地
    以至公路，民法第787條第1項定有明文。所謂土地與公路無
    適宜之聯絡，致不能為通常之使用，其情形不以土地絕對不
    通公路為限，即土地雖非絕對不通公路，因其通行困難以致
    不能為通常之使用時，亦應許其通行周圍地以至公路。又袋
    地通行權，非以袋地與公路有聯絡為已足，尚須使其能為通
    常之使用。而是否為通常使用所必要，除須斟酌土地之位置
    、地勢及面積外，尚應考量其用途；再按鄰地通行權為土地
    所有權之擴張，其目的在解決與公路無適宜聯絡之土地之通
    行問題，自應限於地要之程度，且應選擇對鄰地損害最少之
    處所為之（最高法院53年度台上字第2996號判例、91年度台
    上字第2035、1341、576號判決意旨參照）。
　㈡查原告所有系爭土地確為袋地，現為種植作物使用，及四鄰
    均為他人土地所圍繞，未直接毗鄰公路等情，業據本院會同
    兩造及花蓮地政事務所派員履勘現場屬實，並製作勘驗筆錄
    、拍攝現場照片為佐（卷191、195-197頁、269-281頁）。
    而系爭土地若係經由長橋段土地通往聯外道路，係行經長橋
    段土地與萬利段土地接壤處（本判決附圖編號0000-00(0)面
    積部分），即係通行此二土地有高低落差之低處的邊界，並
    沿邊界通行至公路，對長橋段土地未來的利用上，影響不至
    於過劇，且由現場照片觀之（卷279-281頁），現該通行範
    圍多係雜草，未有經規劃種植或相當規模之作物，可認通行
    該邊界部分應係對於長橋段土地最小損害之通行方法。
　㈢至被告財政部國有財產署辯稱應通行萬利段土地云云。惟查
    ，經本院現場勘驗結果，萬利段土地相較於長橋段土地之通
    行方法雖確實離公路較近且筆直，然萬利段土地較平坦、有
    土地利用價值處即係原告備位聲明欲通行處，而萬利段土地
    北側部分為山坡地，地勢高起，有難以利用之虞，此有現場
    照片、空照圖可參（卷196頁、317頁），是若在該處劃定3
    米寬路段為通行範圍，恐對被告林盟智之權益損害過鉅，亦
    不利於萬利段土地未來之利用，是本院認系爭土地之通行範
    圍仍以通行長橋段土地為合理之通行方法，是被告財政部國
    有財產署前開抗辯，尚難憑採。
　㈣又系爭土地為原告農作使用，堪認確有整地、播種、翻土、
    施肥、除草、病蟲害防治、採收等工作需求，揆諸上開規定
    及判決意旨，足認至少需有一般供載運作物、器具車輛通行
    之範圍，方能充分發揮系爭土地之經濟效用，是在農業使用
    合理使用範圍，再加上通行安全起見，原告請求通行如附圖
    部分編號0000-00(0)所示寬約3米範圍，堪認對周圍地影響
    較小，尚稱允當，應予准許。
　㈤末按土地所有人取得袋地通行權，周圍地所有人或其他占有
    人均有容忍之義務。倘予以阻止或為其他之妨害，通行權人
    自得請求予以禁止或排除。原告既已取得袋地通行權，則其
    請求被告財政部國有財產署不得妨礙原告行使前項通行權，
    且不得設置障礙物或為任何妨礙原告通行之行為，經核亦有
    理由，應予准許。
六、從而，原告本於袋地通行權之法律關係，請求判決如主文第
    1、2項所示，為有理由，應予准許。又原告提起本件訴訟，
    主張先位、備位之聲明，係慮及先位請求無理由時，得就備
    位之訴加以裁判，則先位之訴為有理由時，備位之訴即毋庸
    裁判，必先位之訴為無理由時，法院始得就備位之訴為裁判
    。本件既已審認原告之先位之訴為有理由，即無需就其備位
    之訴為審酌及裁判，併此敘明。
七、本件事證已臻明確，兩造其餘攻擊防禦方法及舉證，經審酌
    後與判決結果不生影響，爰不再贅詞論列。
八、訴訟費用負擔之依據：民事訴訟法第78條、80條。因本件係
    確認原告對於被告財政部國有財產署所有長橋段土地有通行
    權存在，是訴訟費用應由被告財政部國有財產署與原告共同
    負擔，尚與被告林盟智無涉，併予敘明。
中　　華　　民　　國　　111 　年　　6 　　月　   17　 日
                  花蓮簡易庭  法　官　蔡培元
以上為正本係照原本作成。
如不服本判決，應於送達後20日內，向本院提出上訴狀並表明上
訴理由，如於本判決宣示後送達前提起上訴者，應於判決送達後
20日內補提上訴理由書（須附繕本）。如委任律師提起上訴者，
應一併繳納上訴審裁判費。
中　　華　　民　　國　　111 　年　　6 　　月　　22　　日
                              書記官　謝佩真